【裁判字號】    97,重上,85
【裁判日期】    981104
【裁判案由】    返還買賣價金
【裁判全文】
臺灣高等法院臺中分院民事判決          97年度重上字第85號
上  訴  人  丙○○
訴訟代理人  張績寶律師
複  代理人  莊惠祺律師
            黃琪雅律師
            徐祐偉律師
被  上訴人  丁○○
訴訟代理人  甲○○
            徐正安律師
複  代理人  辛○○
上列當事人間返還買賣價金事件，上訴人對於中華民國97年5月7
日臺灣苗栗地方法院96年度重訴字第35號第一審判決提起上訴，
本院於民國98年10月21日辯論終結，玆判決如下：
    主  文
原判決關於駁回上訴人下列第二項之訴部分，並該部分假執行之
聲請，及訴訟費用之裁判均廢棄。
被上訴人應給付上訴人新台幣六百萬元，及自民國九十三年七月
一日起至清償日止，按年利率百分之五計算之利息。
其餘上訴駁回。
第一、二審訴訟費用由被上訴人負擔二分之一，餘由上訴人負擔
。
本判決第二項，上訴人以新台幣二百萬元，預供擔保後，得假執
行。但被上訴人如於執行標的物拍定或變賣前，以新台幣六百萬
元為上訴人預供擔保，得免為假執行。
上訴人其餘假執行聲請駁回。
    事實及理由
一、按當事人委任之代理人有受送達之權限者，無須再行指定其
    為送達代收人，縱於書狀內仍為此項記載，究與另行指定送
    達代收人之情形有別，其代收送達之權限，因終止委任關係
    而消滅。本件上訴人於原審委任喬國偉律師為訴訟代理人，
    並指定其為送達代收人，惟上訴人於民國（下同）97年2月1
    9日已終止與喬國偉律師之委任關係（見原審卷204頁），是
    其代收送達之權限，於97年2月19日已消滅，是原判決並未
    記載上訴人之送達代收人，喬國偉亦證述終止委任關係，包
    括送達代收人等語（見本院卷73頁）。原審誤將原判決送達
    於喬國偉律師，自不生送達之效力。原審於上訴人聲請送達
    判決時，始於97年6月10日送達原判決於上訴人，上訴人於
    97年6月30日提起本件上訴，尚未逾上訴期限，合先敘明。
二、上訴人主張：訴外人即被上訴人之父陸頌強於民國（下同）
    91年間死亡後，遺有坐落苗栗市○○段308之46地號，面積
    889平方公尺之土地（下稱系爭土地）。上訴人與訴外人戊
    ○○、庚○○等人集資欲購買系爭土地，上訴人及戊○○、
    與介紹人乙○○即於93年6月間數次前往大陸地區，與當時
    在北京腫瘤醫院治療癌症之訴外人即被上訴人之母陸朱意清
    洽談買賣事宜。於93年6月20日，在北京腫瘤醫院401號病房
    ，由上訴人為買受人與陸朱意清簽訂買賣契約（下稱系爭買
    賣契約），以新台幣（下同）1880萬元買受系爭土地。約定
    買賣價金分三期給付，頭期款為600萬元，於簽約當日交付
    ；第二期款600萬元，於陸朱意清交付辦理所有權移轉登記
    應備之各項文件時給付之；尾款680萬元，於所有權移轉登
    記完畢，扣除應納之遺產稅及土地增值稅等稅款後，交付予
    陸朱意清。上訴人於簽約當日，由上訴人、乙○○、戊○○
    以攜帶現金方式，交付陸朱意清頭期款600萬元，復於翌日
    即93年6月21日以匯款至陸朱意清帳戶之方式給付第二期款
    600萬元。陸朱意清即依約交付相關印鑑章、權狀正本、陸
    頌強於56年間向訴外人徐慶榮買受系爭土地之買賣契約書正
    本，及系爭契約正本等相關文件予乙○○，並委託乙○○辦
    理繼承及過戶登記，嗣乙○○於辦理繼承過戶之相關手續時
    ，發現陸頌強有另一繼承人即被上訴人之存在。上訴人知悉
    被上訴人亦為陸頌強之繼承人後，委由乙○○與被上訴人接
    洽，然被上訴人不願配合辦理繼承登記，迨陸朱意清於94年
    7月7日因病於澳洲亡故後，被上訴人仍拒絕配合辦理繼承及
    過戶登記，上訴人乃於95年10月20日以存證信函，向被上訴
    人為解除買賣契約之意思表示，並請求被上訴人返還上訴人
    已給付之價金1200萬元，惟被上訴人迄未返還。被上訴人為
    陸朱意清之繼承人，自應承受其財產上之一切權利義務，負
    返還1200萬元之義務等情，爰依解除買賣契約後回復原狀及
    繼承之法律關係，求為命：被上訴人應給付上訴人1200萬元
    ，及自93年7月1日起至清償日止，按年利率5%計算之利息之
    判決。
三、被上訴人則以：否認系爭買賣契約之真正，並否認上訴人交
    付1200萬元予陸朱意清等事實。系爭買賣契約非陸朱意清所
    親簽，其上印章亦非陸朱意清所有。至系爭買賣契約第二條
    之付款期限及移轉不動產分割方法部分，其中第一、二、三
    項均蓋有雙方之印章，且有關金額之部分為手寫，顯然此蓋
    章之部分係表示對金額之認同而已，並非表示已為收受之意
    思。且依交易習慣，通常會請收款人另為簽名蓋章表示收訖
    ，以杜爭議。系爭買賣契約係於93年6月20日已簽立，而陸
    朱意清出具予乙○○之委託書，係於93年6月24日辦理公證
    ，則辦理公證時，何以不一併就系爭契約辦理公證？是系爭
    買賣契約之真正，顯有疑義。上訴人購買系爭土地時，既知
    陸朱意清並非系爭土地之登記名義人，理應查詢系爭土地之
    繼承人為何人？遺產稅之稅額多寡？上訴人實無可能於不明
    情況下，即付清1200萬之高額價金，上訴人主張已給付價金
    1200萬元，並不實在等語，資為抗辯。
四、查，陸朱意清及被上訴人為陸頌強之繼承人，系爭土地為陸
    頌強之遺產，陸朱意清於94年7月7日死亡，被上訴人為陸朱
    意清之繼承人，並於95年3月23日辦理系爭土地繼承登記等
    事實，為兩造所不爭執，且有土地登記第二類謄本、戶籍謄
    本、遺產稅核定通知書在卷可稽（見原審卷13、50、85頁）
    自堪信為真實。
五、上訴人主張其於93年6月20日，在北京腫瘤醫院401號病房，
    與陸朱意清簽訂系爭買賣契約，買受系爭土地等事實，為被
    上訴人所否認，並以前詞置辯。查，上訴人與陸朱意清於93
    年6月20日簽訂系爭買責契約書，有不動產買賣契約書在卷
    可證（見原審卷10、11頁），並據證人乙○○證述明確在卷
    （見本院卷74、75頁），而上訴人提出之委託書即陸朱意清
    委託乙○○辦理系爭土地過戶之委託書，該委託書經北京公
    證處（2004）京證台字第0473號公證書及財團法人海峽交流
    基金會以（93）核字第054937號證明驗證在案（見原審卷17
    6至178頁）。上開委託書經財團法人海峽交流基金會驗證，
    依臺灣地區與大陸地區人民關係條例（下稱兩岸人民關係條
    例）第七條規定：大陸地區製作之文書，經行政院設立或指
    定之機構或委託之民間團體驗證者，推定為真正。自應推定
    上開委託書為真正。被上訴人抗辯該委託書非真正，不足採
    取。該委託書載明：「我，陸朱意清現在北京就醫，因重病
    纏身，特此委託乙○○先生持用本人之印鑑章及移轉登記相
    關文件辦理土地坐落：苗栗市○○段308之46地號面積889平
    方公尺所有權全部。繼承本人名下後並將所有權之全部出售
    交付證件及辦理產權移轉登記等有關一切之事宜，恐空口無
    憑，特立本授權書並附身分證複印件為據。代理人在代理權
    限內所簽署的文件，我本人均予以承認」等語（見原審卷17
    8頁），堪認上訴人主張其與陸朱意清於93年6月20日簽訂系
    爭買賣契約乙節為真實。自不因陸朱意清出具予乙○○之委
    託書於93年6月24日辦理公證，竟未就系爭買賣契約公證，
    而否認其事實。至上訴人所述，係其與戊○○、庚○○之分
    別出資200萬、400萬、600萬元，竟由出資最少者為買受人
    乙節，其原因為何，據證人戊○○證述係因上訴人攜帶印章
    而由上訴人為買受人等語（見原審卷131頁），惟不論其原
    因為何，均不能據以否認上訴人與陸朱意清訂立系爭買賣契
    約之事實。被上訴人以此否認上訴人與陸朱意清簽訂系爭買
    賣契約云云，不足採取。
六、依系爭買賣契約約定，陸朱意清負有系爭土地所有權移轉登
    記與上訴人之義務，而陸朱意清於94年7月7日死亡，因被上
    訴人為其繼承人，上訴人即於95年9月29日以存證信函催告
    被上訴人於7日內辦理系爭土地所有權移轉登記，被上訴人
    並未履行，上訴人再於95年10月20日以存證信函解除系爭買
    賣契約，被上訴人於同月23日收受該存證信函，有存證信函
    及收件回執在卷可憑（見原審卷14至19頁），本件上訴人以
    存證信函催告被上訴人限期履約，被上訴人拒不履行，被上
    訴人顯已違約，上訴人以存證信函為解除契約之意思表示，
    堪認系爭買賣契約已合法解除。系爭買賣契約，經上訴人合
    法解除契約而自始歸於消滅，契約之當事人依法互負回復原
    狀義務。上訴人得請求返還陸朱意清所受領之價金。上訴人
    主張被上訴人應返還已給付陸朱意清1200萬元價金，為被上
    訴人所否認，並以前詞置辯。本院自應審究上訴人交付陸朱
    意清之價金數額，玆分述如下：
  (一)上訴人主張其於簽訂系爭契約之日（即93年6月20日）即交
    付第一期款項600萬元乙節，固據證人乙○○、戊○○證述
    ，係簽約當日攜帶美金、新台幣、人民幣之現金共600萬元
    交付陸朱意清等語，並有系爭買賣契約為證。惟攜帶現金、
    國幣、外幣入、出境均需辦理申報程序，又600萬元之款項
    非屬小額，依交易常情觀之，實少有攜帶大量現金出境進行
    交易，平白增加查察、失竊之高度風險之理。況且大量現金
    點數不易，真偽難辯，對於收受人而言亦屬承擔高度風險，
    陸朱意清倘確已罹患癌症，風燭殘年於北京醫院治療中，其
    收受大量現金實亦增加其保管之危險，是證人所述以人民幣
    、外幣、台幣等現金交付600萬元乙節，顯與常情有違。再
    者，證人戊○○固證稱：第一期款600萬元係向庚○○調借
    ，係其與上訴人、庚○○等合資購買系爭土地等語（見原審
    卷131、132頁）。惟庚○○經原審法院多次通知到庭作證均
    未到庭，果庚○○出資600萬元交付上訴人，則其就買賣契
    約已解解除，可取回600萬元之價金，竟毫不在意，亦與常
    情有違。倘庚○○出資600萬元，該數目非小，竟無任何出
    資或借款憑證可供證明。上訴人及證人戊○○自承購買系爭
    土地並未約定維持共有或分割等詞，系爭契約亦未明定庚○
    ○為共同買受人，如此則出資者之權益如何保障？顯與常情
    不符，不足採取。是證人乙○○、戊○○等證述攜帶現金交
    付第一期款項共600萬元予陸朱意清，而該款項係由庚○○
    出資等語，實不可採。上訴人主張已交付第一期款600萬元
    ，不足採信。
  (二)上訴人主張於93年6月21日以匯款之方式，給付第二期款600
    萬元至陸朱意清帳戶等情，業據提出交通銀行、中國工商銀
    行電匯憑證為證（見原審卷12頁、本院卷61頁），並據證人
    己○○○（已更名為徐筠媜）證稱：「（關於這筆買賣是否
    付了400萬元？）是。（這是算借給原告嗎？）是我先生叫
    我去領的，是為了買土地。是我們自己要買土地要用的。錢
    是去台灣銀行領的，是台銀的存款。領出來後交給丙○○，
    是我親自給他的。給丙○○之400萬元是給現金」等語（見
    原審卷137、138頁），並有己○○○（已更名為徐筠媜）之
    存摺載明提領400萬元之事實（見原審卷60頁）。且證人即
    東田洋旅行社總經理許德慶證稱：「因為我在大陸有工廠，
    原告（即上訴人，下同）太太與我太太是朋友，原告太太說
    需要匯款到大陸北京一個朋友戶頭，要我幫他匯款，…原告
    是拿600萬給我，是現金給我，我再通知大陸地區那邊匯款
    給原告指定的人，匯款的水單也有給原告」等語明確（見原
    審卷135頁），上開交通銀行、中國工商銀行電匯憑證，經
    財團法人海峽交流基金會函請大陸海峽兩岸關係協會協助調
    查後，大陸海峽兩岸關係協會函復略以，上開電匯憑證所載
    帳號00000000000000000，戶名為陸朱意清，開戶行為農業
    銀行北京玉淵潭支行，金額分別為人民幣100萬元之電匯憑
    證屬實。交通銀行佛山分行大瀝支行確於西元2004（即93）
    年6月21日辦理一筆匯款業務，收款帳號為00000000000000
    000，收款銀行為北京農行，匯款金額為人民幣45萬元等語
    （見本院卷123至125頁），上開145萬元人民幣，依當時之
    匯價計算，即為600萬元，足認上訴人確有於93年6月21日交
    付600萬元價金予陸朱意清甚明。
  (三)按契約解除後，雙方當事人負有回復原狀之義務，由他方所
    受領之給付物應返還之，若受領之給付為金錢者，應附加自
    受領時起之利息償還之，民法第二百五十九條第一款、第二
    款定有明文。如上所述，本件上訴人既已給付系爭土地買賣
    價金600萬元，且系爭買賣契約已解除，陸朱意清負有返還
    600萬元價金，及自受領該價金時起附加利息返還上訴人之
    義務，而陸朱意清於93年6月21日受領600萬元之價金，被上
    訴人又為陸朱意清之繼承人，自有承受陸朱意清之義務。從
    而，上訴人請求被上訴人給付600萬元，及自93年7月1日起
    至清償日止，按年利率5%計算之利息，為有理由。
七、綜上所述，上訴人依買賣契約解除後回復原狀及繼承之法律
    關係，請求被上訴人給付600萬元，及自93年7月1日起至清
    償日止，按年利率5%計算之利息，即有理由，應予准許，逾
    此部分，尚屬無據，應予駁回。兩造陳明願供擔保，聲請為
    假執行及免假執行之宣告，於上訴人勝訴部分，核無不合，
    爰分別酌定如主文所示擔保金准許之。上開准許上訴人請求
    部分，原審為上訴人敗訴之判決，即有未洽，上訴意旨，指
    摘原判決該部分不當，求予廢棄，為有理由，應由本院將原
    判決該部分廢棄，改判如主文第2項所示。就上開駁回上訴
    人請求部分，原審為上訴人敗訴之判決，並無不當。上訴意
    旨，指摘原判決該部分不當，求予廢棄，為無理由，應予駁
    回。本件事證已臻明確，兩造其餘攻擊防禦方法及舉證，核
    與本件判決結果不生影響，無庸逐一論列，併此敘明。
據上論結：本件上訴為一部有理由，一部無理由，依民事訴訟法
第四百五十條、第四百四十九條第一項、第七十九條、第四百六
十三條、第三百九十條第二項、第三百九十二條第二項，判決如
主文。
中    華    民    國    98    年    11    月    4     日
                民事第一庭    審判長法  官  吳火川
                                    法  官  胡景彬
                                    法  官  饒鴻鵬
以上正本係照原本作成。
如對本判決上訴，須於收受判決送達後20日內向本院提出上訴書
狀，其未表明上訴理由者，應於提出上訴後20日內向本院提出上
訴理由書（須按他造人數附具繕本）。
上訴時應提出委任律師為訴訟代理人之委任狀。具有民事訴訟法
第466條之1第1項但書或第2項之情形為訴訟代理人者，另應附具
律師及格證書及釋明委任人與受任人有該條項所定關係之釋明文
書影本。
                                    書記官  林明冬
中    華    民    國    98    年    11    月    5     日
                                                      Ｖ


司法院資訊處製作；財團法人民間司法改革基金會備份。
